最高法院刑事判決　　　　　　九十六年度台上字第五五二七號
上　訴　人　甲○○
 　　　　　 乙○○
上列上訴人等因殺人等罪案件，不服台灣高等法院台南分院中華
民國九十六年七月六日第二審判決（九十六年度上重訴字第三五
一號，起訴案號：台灣台南地方法院檢察署九十五年度營偵字第
八五七、九七八號，九十五年度偵字第一一九二一號），提起上
訴，本院判決如下：
    主  文
原判決關於甲○○殺人及乙○○部分均撤銷，發回台灣高等法院
台南分院。
甲○○其他上訴駁回。
    理  由
一發回部分
本件原判決認定上訴人甲○○、乙○○於民國九十二年間，各自
在台南縣新營市土庫里「昇達製藥廠」附近空地及台南縣麻豆鎮
某處，放置大型油桶經營地下（柴）油行。二人因屢遭不詳人士
駕駛車輛竊得柴油，損失慘重。甲○○為遏止上情，於九十二年
十二月中旬某日，向陳俊安借用車牌號碼Ｐ六─五五九一號之藍
色廂型車（已改懸掛０九九二─ＫＢ號車牌，下稱藍色廂型車）
，在「昇達製藥廠」附近之油桶旁徹夜守候，並由甲○○將其先
前未經許可寄藏之捷克製制式手槍一支（含彈匣一個）、制式子
彈六顆（甲○○未經許可寄藏手槍、子彈部分，經原審法院判刑
確定）藏放於油桶後方，等待捕緝竊賊。迨於同年十二月三十一
日下午二時許，張瑞麟駕駛車牌號碼ＫＣ─三四六０號之白色廂
型車（下稱白色廂型車）搭載謝銘家，沿省道台一線公路由北往
南方向行駛，行經「昇達製藥廠」附近產業道路時，為騎乘機車
之甲○○發覺，經甲○○告知前來探訪的乙○○已發現先前查看
油桶之張瑞麟二人及白色廂型車行蹤，即由乙○○駕駛藍色廂型
車，甲○○持上開槍、彈及全罩式安全帽上車乘坐於副駕駛座，
由乙○○駕駛藍色廂型車，二人共同基於持有槍枝及子彈之犯意
聯絡，而共同持有前述槍枝及子彈，並共同基於殺人之犯意聯絡
自後追趕張瑞麟二人。嗣於同日下午二時二十分許，在台一線公
路內側車道南下二九０公里處（即台南縣新營市路段之急水溪橋
上），乙○○所駕駛之藍色廂型車與張瑞麟駕駛之白色廂型車兩
車相距三、四百公尺之際，甲○○及乙○○雖明知對載人之行駛
中車輛開槍射擊，有射中他人致死之高度危險，詎二人竟仍共同
基於縱使造成張瑞麟、謝銘家二人死亡仍不違反本意之殺人犯意
聯絡，分由乙○○自右側超車，迨轉頭確認係張瑞麟等人後，即
保持兩車併行且稍快之車速，以利甲○○開槍、瞄準及射擊，同
時甲○○則自前座翻坐於左後側乘客座（即駕駛座後方座位），
戴上全罩式安全帽並打開車窗，持上膛子彈之手槍，朝白色廂型
車張瑞麟、謝銘家所坐前座射擊，共射擊三槍，謝銘家因發覺有
異，立即後仰躲避始免受害，致其中二槍射中坐於駕駛座之張瑞
麟（一槍擊中右胸乳頭內側二公分處，貫穿心臟，由左胸第六、
第七肋骨間穿出，射入駕駛座側車門門板內；另一槍擊中後腋下
處，貫穿肺臟、肝臟，彈頭停留於第十胸椎與肋骨相接處），造
成張瑞麟受有多發性槍傷，肝、肺及心臟貫穿傷，致出血性休克
當場死亡。乙○○見甲○○完成射擊後，旋即駕車加速逃逸，將
該車輛停置於台南市○○路某處後，要求不知情的友人陳俊安、
黃秋順等人搭載其等返家。而謝銘家見張瑞麟已中槍身亡，為免
再遭持槍射擊之人追殺，即駕駛白色廂型車迴轉，將該車停放於
台南縣新營市○○街五之一號並報警後自行離去，經警到場查緝
蒐證，扣得彈殼一顆、彈頭二顆，另自張瑞麟身上取得彈頭一顆
（如原判決附表編號3、4所示）。嗣於九十五年六月二十日上午
七時三十分許，為警循線在台南縣麻豆鎮○○路四三號之九三乙
○○住處，將乙○○拘提到案；同日上午八時二十四分許，在台
南縣新營市太子宮三四二之九號甲○○住處，將甲○○拘提到案
，並於同月二十九日下午三時三十分許，在甲○○上址住處四樓
，扣得系爭手槍一支及制式子彈三顆（如原判決附表編號1、2所
示，子彈於鑑定時均經試射用畢），而查知上情等情，因而撤銷
第一審關於上訴人甲○○殺人部分及上訴人乙○○部分之判決，
改判仍論處甲○○共同殺人，處無期徒刑，褫奪公權終身，並依
修正前刑法牽連犯規定，從一重論處乙○○共同殺人，處有期徒
刑十五年之罪刑，固非無見。
惟查：(一)按刑法第十三條第一項規定「行為人對於構成犯罪之事
實，明知並有意使其發生者，為故意」，此為學理上所稱之「直
接故意」。同法條第二項規定「行為人對於構成犯罪之事實，預
見其發生而其發生並不違背其本意者，以故意論」，此即學理上
所稱之「間接故意」。直接故意與間接故意雖均屬於故意之範疇
，惟二者於行為人之犯罪意思決定上究有不同，且攸關行為人之
犯罪情節，自不能混為一談。原判決上揭事實既認定上訴人二人
駕乘藍色廂型車共同持槍自後追趕被害人張瑞麟所駕駛，搭載謝
銘家之白色廂型車，於追及後，即由甲○○持槍瞄準白色廂型車
之前座，並加以射擊三槍，致其中二槍射中張瑞麟以至傷重當場
死亡等情，則上訴人二人是否基於直接故意而殺人？原審自應於
事實欄及理由欄為前後一致之認定、論斷，始為適法。詎其事實
欄先則謂：上訴人二人係基於殺人之犯意聯絡自後追趕張瑞麟、
謝銘家二人等語，繼又謂：上訴人二人係基於縱使造成張、謝二
人死亡，仍不違反本意之殺人犯意聯絡，由乙○○駕車超越被害
人駕駛之汽車，由甲○○開槍朝被害人之汽車前座部位射擊等語
；其理由欄或謂：上訴人二人上述開槍行為係出於殺人犯意等語
；或謂縱使造成被害人死亡結果並不違背上訴人二人之本意等語
（原判決第八頁、第九頁理由貳、二之(三)記載），對於上訴人二
人上述殺人行為，究係出於直接故意或間接故意，所為事實認定
及理由論述，均有前後矛盾不一致之處，原判決自有理由矛盾之
違誤；且其論述上訴人二人上揭殺人行為係基於間接故意部分，
似亦與經驗、論理法則未盡相符，而不無可議。(二)原判決理由欄
論述「再者，證人謝銘家於原審證述，當時乙○○於其右側駕駛
時之車速約時速五、六十公里，被告乙○○先將臉整個轉向，斜
瞄看清在其身旁之被害人張瑞麟後，保持兩車相距約一公尺半，
刻意維持等速或稍快車速之舉動，前後至少三秒鐘以上之久」等
語（見原審卷「指第一審訴字卷」第一一八頁）一節（原判決書
第七頁倒數第八行至第十二行）。按該段論述，實係一部分引述
自謝銘家於第一審所為案發經過情形之證述，其相關之證述筆錄
係載諸於第一審訴字卷第一一三頁至第一一九頁，一部分論述（
即乙○○所駕駛汽車之車速，該車追及被害人所駕駛之車後，刻
意維持等速或稍快車速之舉動，前後至少三秒鐘以上之久部分）
係原審法院依憑謝銘家於第一審之證述所為論斷。詎原判決理由
竟記載為該部分論述均屬謝銘家於第一審之證詞，又將謝銘家於
第一審之證詞筆錄頁數記載不周全。又其判決書第六頁第十二行
之理由欄，記載謝銘家於第一審所為相關證詞筆錄之頁數「原審
卷第一一七頁」應係第一審訴字卷第一一四頁至第一一五頁之筆
誤。原判決理由上揭論述、記載，均有疏誤，亦不無可議。上訴
人二人各就殺人部分之不利於己之原判決提起上訴，指摘該部分
原判決不當，非無理由，應認原判決關於甲○○殺人及乙○○部
分，均有撤銷發回更審之原因。
二甲○○其他上訴駁回部分（即違反槍砲彈藥刀械管制條例部分
）
按第三審上訴書狀，應述上訴之理由，其未述者，得於提起
上訴後十日內補提理由書於原審法院；未補提者，毋庸命其補提
。逾上揭期間，於第三審判決前仍未提出上訴理由書狀者，應以
判決駁回其上訴，此觀刑事訴訟法第三百八十二條第一項、第三
百九十五條後段規定甚明。甲○○就違反槍砲彈藥刀械管制條例
部分（即未經許可寄藏手槍、子彈部分）提起第三審上訴，並未
就該部分述上訴之理由，於本院判決前，仍未提出該部分之上
訴理由書狀，該部分上訴為不合法，合依首揭規定駁回其該部分
之上訴。
據上論結，應依刑事訴訟法第三百九十七條、第四百零一條、第
三百九十五條後段，判決如主文。
中　　華　　民　　國　九十六　年　　十　　月　 十八　 日
                      最高法院刑事第八庭
                          審判長法官  陳　正　庸
                                法官  賴　忠　星
                                法官  林　開　任
                                法官  宋　　　祺
                                法官  石　木　欽
      本件正本證明與原本無異
                                      書  記  官
中　　華　　民　　國　九十六　年　　十　　月　二十三　日
                                                      v
